【裁判字號】    99,上易,100
【裁判日期】    990406
【裁判案由】    重利
【裁判全文】
臺灣高等法院高雄分院刑事判決         99年度上易字第100號
上  訴  人  臺灣高雄地方法院檢察署檢察官
被      告  丙○○
選任辯護人  李明益律師
上列上訴人因被告重利案件，不服臺灣高雄地方法院98年度易字
第1101號中華民國98年12月16日第一審判決（起訴案號：臺灣高
雄地方法院檢察署98年度偵字第19662 號），提起上訴，本院判
決如下：
     主  文
上訴駁回。
     理  由
一、公訴意旨略以：被告丙○○基於重利之犯意，於如附表所示
    之時間，在附表所示之地點，乘如附表所示借款人甲○○○
    、乙○○等人急迫用錢之際而貸予金錢，其借款方式為每月
    月息9.89% 至11.11%不等，借款時須先預扣第1 期利息，且
    要求借款人同時開立與借款金額同額之本票，以供作上開債
    務擔保之用，以此方式向借款人收取與原本顯不相當之重利
    （借款人、借款時間、借款地點、借款金額、實際借得金額
    、月息、年息等均詳如附表）。因認被告涉犯刑法第344 條
    重利罪嫌。
二、按犯罪事實應依證據認定之，無證據不得認定犯罪事實。又
    不能證明被告犯罪者，應諭知無罪之判決，刑事訴訟法第15
    4 條、第301 條第1 項分別定有明文。又事實之認定，應憑
    證據，如未能發現相當證據，或證據不足以證明，自不能以
    推測或擬制之方法，為裁判基礎（最高法院40年台上字第86
    號判例參照）。另認定犯罪事實所憑之證據，雖不以直接證
    據為限，間接證據亦包括在內；然而無論直接或間接證據，
    其為訴訟上之證明，須於通常一般之人不致有所懷疑，而得
    確信其為真實之程度者，始得據為有罪之認定，倘其證明尚
    未達到此一程度，而有合理之懷疑存在時，即無從為有罪之
    認定（最高法院76年台上字第4986號判例參照）。又告訴人
    之告訴，係以使被告受刑事訴追為目的，是其陳述是否與事
    實相符，仍應調查其他證據以資審認（最高法院53年台上字
    第1300號判例參照）。且按刑法第344 條重利罪成立之要件
    為：(一)乘人急迫，輕率或無經驗，貸以金錢或其他物品，(二)
    取得與原本顯不相當之重利。在第1 條件，係指明知他人出
    於急迫、輕率或無經驗，而利用機會故為貸與，在第2 條件
    ，係指就原本利率、時期核算及參酌當地之經濟狀況，較之
    一般債務之利息，顯有特殊之超額者而言（最高法院27年上
    字第520 號判例意旨參照）。
三、檢察官認被告丙○○涉犯上開罪嫌，無非係以：證人即被害
    人甲○○○、乙○○之證述、證人陳鴻輝、鄭文慧、馮珍娘
    之證述、被害人甲○○○提出之支票存根聯影本、臺灣土地
    銀行大樹分行函、合作金庫銀行函及所附存款新開戶建檔登
    錄單、印鑑卡及被告之陳述等為據。
四、證據能力方面
  (一)證人陳鴻輝於偵查中所為之證述有證據能力。
    按被告以外之人於偵查中向檢察官所為之陳述，除顯有不可
    信之情況者外，得為證據，刑事訴訟法第159 條之1 第2 項
    定有明文。被告及選任辯護人雖主張證人陳鴻輝於偵查中所
    為之證述無證據能力，惟未說明證人陳鴻輝之證述有何顯不
    可信之情況，依上開說明自應認有證據能力。
  (二)除證人陳鴻輝上開證述外，本院以下所引用之具傳聞性質之
    證據，檢察官、被告及選任辯護人於本案言詞辯論時，均同
    意有證據能力，本院審酌各該證據均非違法蒐證取得之證據
    ，且依該證據作成情況作為證據應為適當，依刑事訴訟法第
    159 條之5 第1 項規定，應有證據能力。
五、訊據被告坦認有借予甲○○○、乙○○款項，惟否認有何重
    利犯行，辯稱：第1 次借新臺幣（下同）6 萬元予甲○○○
    時係收取2%之月息（即年息24% ），實際支付甲○○○5 萬
    8800元，並收取甲○○○交付之支票，於1 個月期限後，經
    提示兌現；後來甲○○○以補牙齒為由，借款3 次，分別為
    2 萬元、3 萬元及2 萬元，並未向甲○○○收取利息，嗣後
    得知甲○○○是借錢賭博。乙○○則借了2 次，每次均借款
    2 萬元，都未收取利息，乙○○是借錢賭博等語。
六、經查：
  (一)被告自承第1 次借新臺幣（下同）6 萬元予甲○○○時，收
    取甲○○○交付之支票，於1 個月期限後，經提示兌現等情
    ，核與證人陳鴻輝之證述：曾借1 張支票予甲○○○等語、
    證人甲○○○提出之支票存根、鄭文慧、馮良珍之證述：被
    告拿支票調現，存入鄭文慧合庫帳戶兌現等語相符（98偵14
    02卷第5 、19、40-41 、46-47 頁）。被告另自承甲○○○
    另有借款3 次，分別為2 萬元、3 萬元及2 萬元等語，亦與
    證人甲○○○之陳述相符（同上卷第30頁），復有被告提出
    之甲○○○開立之本票影本3 紙在卷足憑（97他8999卷第2
    頁），此部分之事實自應認為真實。又被告自承借款予乙○○2 次，雖證人乙○○於98年6 月25日偵查中及98年11月16
    日於原審均證稱有3 次（98他3954卷第11頁、原審易字卷第
    19頁反面），而證人乙○○另於98年1 月22日偵查中證述：
    有向被告借過2 次，第1 次在96年間借2 萬元、第2 次在97
    年4 、5 月間借2 萬元等語（98偵1402卷第12至13頁），並
    有被告提出乙○○於97年5 月4 日所簽立之本票在卷可查（
    98他3954卷第14頁），而98年1 月22日偵查中之證述係距離
    實際借款時間較近，記憶應較為清晰，自應以該次偵查中之
    證述為可採，是應認被告在96年間某日及97年5 月4 日曾各
    借款2 萬元與乙○○。
  (二)有關甲○○○及乙○○借款時之情狀及目的
    1.查甲○○○於前案98年1 月20日、同年3 月19日、26日偵
      查時均未陳述借款時之情狀及目的，僅於98年4 月9 日在
      陳情狀中表示：「96年間因『拮据』，故向世侄陳鴻輝商
      借面額6 萬元支票乙張，經由友人介紹向債權人即告訴人
      （即被告）借調…」、「又因『欠資』於96年間先後開立
      本票…向原告（即被告）借調現金…」（98偵1402卷第59
      頁）。審酌甲○○○尚有能力向陳鴻輝商借6 萬元之支票
      ，並於1 個月之後，亦讓該票如期兌現乙情，甲○○○既
      可於1 個月內籌足6 萬元，則上開所稱「拮据」應尚未達
      急迫之境；又所謂「欠資」究有何急迫，亦未敘明。又甲○○○於原審依法傳拘均未到庭，自難僅依甲○○○陳稱
      「欠資」即認本件於借貸時存有急迫之情。
    2.乙○○於98年1 月22日偵查時亦未陳述借款時之情狀及目
      的；而於原審證稱：借錢係因生病看醫生、開刀所用等語
      （原審易字卷第20頁反面），且當庭舉起左腳（確有大範
      圍傷癒之痕跡），而被告就乙○○於上開期日之證言亦僅
      表示有關證述收取利息部分不實在（原審易字卷第25頁）
      ，是以乙○○所稱借款之目的為看病應屬可採，生病就醫
      事出急迫，為人情之常，是足認被告借款予乙○○時，乙○○確處急迫之情。
  (三)有關借款有無收取利息及利率部分
    1.檢察官係以甲○○○於偵查中之證述：借6 萬元部分，月
      息9 分，先扣5,400 元，實拿5 萬4,600 元；借2 萬元部
      分，月息2,000 元，實拿1 萬8,000 元；借3 萬元部分，
      月息3,000 元等語（98偵1402卷第29至30頁）。乙○○於
      偵查中借2 萬元，月息1,800 元，實拿1 萬8,200 元等語
      （98他3954卷第11頁），用以證明被告確有收取重利。惟
      此部分為被告所否認。
    2.甲○○○部分雖有證人陳鴻輝於偵查中證稱：送支票予甲○○○時，被告亦在場，親見甲○○○以支票向被告換取
      4 萬多元，有當場問甲○○○，甲○○○說先預扣月息9
      分，實拿4 萬5,000 元等語（98偵1402卷第6 頁），惟經
      甲○○○事後查證，該次借款實為6 萬元，有甲○○○提
      出之聲請狀在卷可按（同上卷第17至19頁），且甲○○○
      亦於陳情狀中表示：「96年間因拮据，故向世侄陳鴻輝商
      借面額6 萬元支票乙張，經由友人介紹向債權人即告訴人
      （即被告）借調，經雙方協商以每月9 分利換算，事後拿
      取現金5 萬4,600 元整。…」等語，是依上開陳述，甲○○○係先向陳鴻輝借得支票，再經友人介紹向被告借錢，
      則陳鴻輝又如何於交付支票予甲○○○即見取款之動作，
      從而陳鴻輝之證詞與甲○○○之陳述尚有未符，自無足採
      。乙○○則於原審證稱：於借款時主動向被告表示會補貼
      利息予被告，而非被告之要求等語（原審易字卷第21頁反
      面、23頁反面）。
    3.本件告訴人甲○○○、乙○○雖曾於前案偵查中為上開陳
      述，惟甲○○○部分，無其他證據以資審認所為之陳述確
      屬實在；乙○○部分，則前後陳述不一，亦無其他證據可
      資證明被告與其約定重利，況甲○○○係於被告告訴其涉
      犯詐欺犯行時出庭所為之陳述，其為被告身分，為免遭刑
      之追訴，所為之陳述自屬避重就輕，尚難於無其他證據補
      強下而遽予採為不利於被告之認定。
七、綜上所述，就甲○○○部分，被告雖有貸予款項，但無證據
    證明甲○○○出於急迫、輕率或無經驗，亦無證據證明被告
    確有收取重利之事實；就乙○○部分，亦僅足證被告有借錢
    予乙○○2 次，雖係於乙○○處於就醫前急迫情狀下，惟尚
    乏證據證明被告確有收取重利之事實。是檢察官所舉之上開
    證據資料，顯然無法說服本院形成被告有罪之確信，檢察官
    復未提出其他積極之證據，足資證明被告有何起訴書所指重
    利之犯行，不能證明被告犯罪，原審為被告無罪判決之諭知
    ，核無違誤。檢察官上訴意旨，猶執前詞，指摘原判決不當
    ，為無理由，應予駁回。
據上論斷，應依刑事訴訟法第368條，判決如主文。
本案經檢察官彭南雄到庭執行職務。
中    華    民    國    99    年    4     月    6     日
                  刑事第二庭    審判長法  官  林正雄
                                      法  官  陳啟造
                                      法  官  黃壽燕
以上正本證明與原本無異。
本件判決不得上訴。
中    華    民    國    99    年    4     月    6    日
                                      書記官  林淑敏
附表：
┌─┬───┬─┬────┬────┬────┬────┬────┬───┬────┐
│編│借款人│項│借款時間│借款地點│借款金額│利    息│實際借得│月  息│年    息│
│號│      │次│        │        │        │        │金    額│      │        │
├─┼───┼─┼────┼────┼────┼────┼────┼───┼────┤
│1 │莊曾網│(1)│96年2 月│高雄市建│60,000元│ 5,400元│54,600元│9.89% │118.68% │
│  │好    │  │14日    │國路與輔│        │        │        │      │        │
│  │      │  │        │仁路口附│        │        │        │      │        │
│  │      │  │        │近      │        │        │        │      │        │
│  │      ├─┼────┼────┼────┼────┼────┼───┼────┤
│  │      │(2)│97年2 月│不詳    │20,000元│ 2,000元│18,000元│11.11%│133.33% │
│  │      │  │8 日    │        │        │        │        │      │        │
│  │      ├─┼────┼────┼────┼────┼────┼───┼────┤
│  │      │(3)│97年3 月│不詳    │30,000元│ 3,000元│27,000元│11.11%│133.33% │
│  │      │  │6 日    │        │        │        │        │      │        │
│  │      ├─┼────┼────┼────┼────┼────┼───┼────┤
│  │      │(4)│97年4 月│不詳    │20,000元│ 2,000元│18,000元│11.11%│133.33% │
│  │      │  │4 日    │        │        │        │        │      │        │
├─┼───┼─┼────┼────┼────┼────┼────┼───┼────┤
│2 │乙○○│(1)│95年間  │高雄市正│20,000元│ 1,800元│18,200元│9.89% │118.68% │
│  │      │  │        │道公園  │        │        │        │      │        │
│  │      ├─┼────┼────┼────┼────┼────┼───┼────┤
│  │      │(2)│96年間某│高雄市正│20,000元│ 1,800元│18,200元│9.89% │118.68% │
│  │      │  │月4 日  │道公園  │        │        │        │      │        │
│  │      ├─┼────┼────┼────┼────┼────┼───┼────┤
│  │      │(3)│96年間某│高雄市正│20,000元│ 1,800元│18,200元│9.89% │118.68% │
│  │      │  │月23日  │道公園  │        │        │        │      │        │
└─┴───┴─┴────┴────┴────┴────┴────┴───┴────┘

司法院資訊處製作；財團法人民間司法改革基金會備份。
